【裁判字號】    97,台上,5731
【裁判日期】    971113
【裁判案由】    違反毒品危害防制條例
【裁判全文】
最高法院刑事判決            九十七年度台上字第五七三一號
上  訴  人  甲○○
            乙○○
上列上訴人等因違反毒品危害防制條例案件，不服台灣高等法院
中華民國九十七年七月三日第二審更審判決（九十五年度重上更
(三)字第二０六號，起訴案號：台灣基隆地方法院檢察署九十一年
度偵字第三一二七、三八一二、四一九一、四二五八、四四四四
號），提起上訴，本院判決如下：
    主  文
原判決關於甲○○販賣第一級毒品及乙○○部分撤銷，發回台灣
高等法院。
其他上訴駁回。
    理  由
一、發回（即甲○○販賣第一級毒品及乙○○）部分：
本件原判決撤銷第一審關於上訴人甲○○販賣第一級毒品及上訴
人乙○○部分之不當科刑判決，改判論處甲○○共同連續販賣第
一級毒品（累犯，量處無期徒刑，褫奪公權終身）罪刑，及改判
仍論處乙○○販賣第一級毒品（量處無期徒刑，褫奪公權終身）
罪刑，固非無見。
惟查：(一)、當事人、代理人、辯護人或輔佐人聲請調查之證據，
法院認為不必要者，依刑事訴訟法第一百六十三條之二第一項規
定，固得以裁定駁回之，毋庸為無益之調查。惟所謂不必要，依
同法條第二項規定，係指不能調查者、與待證事實無重要關係者
、待證事實已臻明瞭無再調查之必要者及同一證據再行聲請者而
言。倘該項證據於證明事實確有重要關係，復無前列不必要之情
形，自應依法予以調查，否則即有應於審判期日調查之證據未予
調查之違法。原判決以乙○○於偵查中接受測謊鑑定結果，就其
否認販賣海洛因給甲○○一節，經測試結果呈不實反應，有內政
部警政署刑事警察局（下稱刑事警察局）鑑驗結果通知書及附件
可憑，乙○○雖以測謊人員在測前會談時，一直詢問其有無犯過
罪等問題，頻對其洗腦，倘其答稱有，測謊人員就製作筆錄，如
其答覆否，測謊人員即停止製作筆錄，並將儀器拆下，又對其拍
桌子云云，質疑該測謊鑑定之可信性，但刑事警察局已以民國九
十六年三月三日刑鑑字第０九六００二五八五九四號函覆稱：本
件測謊均依照標準作業流程進行，於測試前係由受測人簽署同意
書後，始進行測試，測謊鑑定人係由該局鑑識科測謊組巡官陳逸
明擔任，陳逸明係國立中山大學機械系及中央警察大學刑事系雙
學士畢業，並經八十八年刑事鑑識人員三等特種考試及格、內政
部警政署測謊技術訓練合格、美國國際測謊學校結業取得專業證
照，所使用之測謊儀器係美國儀器公司LAFAYETTELX3000 型，檢
查運作一切正常，且於該局鑑識科測謊室進行，無不當外力干擾
之情形發生，測謊過程皆予全程錄影，測謊人員態度良好。鑑定
人陳逸明復證陳其於測前會談時雖有詢問乙○○以前有否做過壞
事等問題，並對乙○○作紀錄，乙○○所指各情，係認知上之問
題，其不會對受測人拍桌子各等語，說明乙○○否認前開刑事警
察局測謊報告之證據能力，並無足採（見原判決第三十三頁第十
二行至第三十六頁第二十一行）。然乙○○於原審此次更審時已
一再對前開刑事警察局之測謊鑑定過程表示有前述諸多可議之處
，並聲請詳加調查（見原審重上更(三)卷第一宗第一九六頁、第二
八０頁、第三一０頁），其於原審之選任辯護人亦具狀請求調取
前述測謊過程之錄影光碟加以勘驗查明（見原審重上更(三)卷第一
宗第三一七頁反面）。究竟乙○○前開所辯是否屬實？如是，能
否資為有利於己之證明？即尚欠明瞭。乃原審並未依選任辯護人
之聲請而為調查，又未認其無調查之必要，以裁定駁回，或於判
決理由內予以說明，遽認乙○○否認前開刑事警察局測謊報告之
證據能力，不足採信，並據為不利於乙○○之認定，自難謂適法
。(二)、犯販賣、持有毒品等罪，供出毒品來源，因而破獲者，得
減輕其刑，毒品危害防制條例第十七條定有明文。依卷內資料，
甲○○係於九十一年十月三日凌晨，在桃園縣桃園市○○街十一
號一樓大廳為警拘提到案，而其於同年月八日十四時三十八分警
詢時，已供稱：「……警方所查獲之散裝第一級毒品海洛因粉末
則是我透過潘穎賢向台北縣瑞芳鎮侯硐地區某男子購得，當時交
易價格是每塊新台幣（下同）五十萬元，我當時共計購買四塊，
合計二百萬元……」（見偵字第四一九一號卷第五十五頁反面）
，嗣潘穎賢（業經判刑確定）於同日稍後接受警方詢問時，始坦
陳上情，並帶同警方前往瑞芳鎮○○路一五一號，而查獲販賣海
洛因磚予甲○○之吳鴻隆（見同上偵查卷第四十五頁反面、第四
十六頁之潘穎賢偵訊筆錄）。另卷附基隆市警察局九十一年十月
三十一日基警刑六字第００九一０００二七三三號刑事案件移送
書亦記載：「……案經本局與刑事警察局偵一隊二組、電信警察
隊等所組成之專案小組……於偵辦甲○○等人違反毒品危害防制
條例等案時，先於右記第一拘捕時地（即於九十一年十月三日一
時七分在桃園市○○街十一號一樓大廳）拘獲甲○○、張介文（
業經判刑確定）到案，復於第二拘捕時地（即於九十一年十月三
日二十三時五十分許在台北縣汐止市○○路○段六一一號前）拘
獲潘穎賢到案，又經渠等之供述於第三拘捕時地（即於九十一年
十月八日十八時三十分在瑞芳鎮○○路一五一號前）拘獲吳鴻隆
到案……」等語（見同上偵查卷第一頁反面、第四頁），原判決
復認吳鴻隆業經另案判處罪刑在案（見原判決第三頁第三行、第
四行）。倘均無訛，甲○○雖因係透過潘穎賢而向吳鴻隆販入海
洛因磚，致不知吳鴻隆之姓名及住所，但其於遭警拘獲後，似已
主動供出係透過潘穎賢向瑞芳鎮侯硐地區某男子購買海洛因磚，
警方始能向潘穎賢查證，並據以查獲吳鴻隆，則甲○○前揭所為
是否已符合供出毒品來源，因而破獲之要件？有無毒品危害防制
條例第十七條減輕其刑規定之適用？即值深入研求。實情為何？
因關甲○○該部分所為有無毒品危害防制條例第十七條減輕其刑
規定之適用，於其利益難謂無重大關係，原審未進一步深入究明
，並於理由內為必要說明，遽行判決，尚嫌速斷。(三)、原判決認
定乙○○有販賣海洛因磚予甲○○之犯行，係以甲○○與潘穎賢
之供述為其主要論據。惟乙○○始終否認有前開犯行，迭次辯稱
甲○○、潘穎賢對其販賣海洛因磚之過程及情節，諸如：其於九
十一年九月二十五日初次與甲○○、潘穎賢見面之原因究否為幫
甲○○辦理假證件？雙方究於同年九月二十九日或三十日晚上商
談交易海洛因磚？甲○○是否親自交給其海洛因磚頭期款五百九
十萬元？交付該款時有否點鈔？其於收取該款後如何離開甲○○
住處？案發後警方既在其住處查獲點鈔機乙台，何以其仍須如潘
穎賢所供以手工點鈔？其與甲○○究係如何商訂十塊海洛因磚之
價格？九十一年十月一日上午其與甲○○、潘穎賢見面之目的何
在？當日其究於何時、以何方式到甲○○住處？到甲○○住處後
有無與甲○○見面？甲○○在何處續付八十六萬元之購毒款？甲
○○、潘穎賢事後為何在可利亞餐廳見面？甲○○、潘穎賢交付
二十四萬元是否實在？如是，如何交付該筆購毒款？其究係打電
話約何人在台中市拿取海洛因磚？潘穎賢係基於何種心態而至台
中市拿取海洛因磚？其與潘穎賢如何在台中市碰面？潘穎賢究於
何時始知其所交付之行李箱內裝有海洛因磚？潘穎賢又於何時才
將該海洛因磚交予甲○○？潘穎賢於交付時有無先扣下二塊海洛
因磚？甲○○究於何時因何故將二張金融卡交給潘穎賢等事項，
或彼此、前後供述相互矛盾，或與常理有違，顯見其等證詞均不
實在等語，所指甲○○與潘穎賢彼此或前後供述相歧異各情，亦
與卷內筆錄大致相符（詳見原審上重更(一)卷第一宗第一四０頁至
第一四五頁、第一五六頁至第一八七頁、第一九四頁至第二０一
頁；同卷第二宗第七十二頁反面至第八十四頁反面、第一九七頁
反面至第二一０頁；原審上重更(二)卷第二宗第一五三頁至第一七
一頁；原審重上更(三)卷第一宗第六十一頁至第七十五頁、第一０
二頁至第一二二頁、第二六七頁至第二八一頁；同卷第二宗第一
五四頁至第一八四頁、第二五九頁至第二七七頁之乙○○答辯狀
）。而依卷存資料，潘穎賢於第一審復已改稱：「我只是介紹乙
○○幫甲○○辦假證件」、「（為何之前所言與今日所言不同？
）之前，是甲○○叫我講的，因為他說我們與乙○○在可利亞（
餐廳）見面後，不到二個小時就被警察抓，他說可能是乙○○報
警的，所以才叫我們如此說」、「（甲○○何時叫你如此說？）
是被抓到隔天送到地檢署十樓時，叫我這樣說的」、「（甲○○
如何跟你說？）……只說要與乙○○買十塊海洛因，以八百萬元
購買，已經拿了一百十萬給他，其餘的細節叫我自己編。那天作
口供的警員有提示我一下，問我是否有到台中幫甲○○拿海洛因
，我就順口說是」、「（……在警詢、偵查、庭訊時所說之言是
否實在？）……今天所言才實在」、「我確實有介紹阿輝即被告
乙○○給被告甲○○認識，但當初是為了辦理證件的事」等語（
見第一審卷第二宗第一七二頁、第一七三頁；第一審卷第四宗第
三十五頁），即坦承其介紹乙○○與甲○○認識及其與甲○○攀
誣以八百萬元向乙○○購買十塊海洛因磚之真正原因。上開疑點
實情為何？攸關甲○○、潘穎賢有關向乙○○購買海洛因磚之陳
述是否屬實，於乙○○之利益有重大關係，自應詳予查明。本院
前次發回意旨業已指摘及此（見本院九十五年度台上字第五八三
０號刑事判決第五頁第二十四行至第六頁第二十二行），乃更審
判決除就甲○○與潘穎賢對其等究於九十一年九月二十九日或三
十日晚上與乙○○商談海洛因磚交易之齟齬不一自白，說明其取
捨之依據外，對其他各項疑點，並未逐一剖析，詳加論述，或僅
籠統說明此係因潘穎賢記憶有誤或為卸免罪責之故，或未予敘述
（見原判決第二十三頁第二十七行至第二十四頁第九行、第二十
九頁第二十八行至第三十頁第十八行），其違誤之情形依然存在
。乙○○、甲○○上訴意旨指摘原判決不當，非無理由，認甲○
○販賣第一級毒品及乙○○部分仍應發回更審，期臻翔適。原判
決說明甲○○不另為無罪諭知部分，基於審判不可分原則，併予
發回。
二、駁回（即甲○○轉讓第一級毒品）部分：
按上訴得對於判決之一部為之，未聲明為一部者，視為全部上訴
，刑事訴訟法第三百四十八條第一項定有明文。甲○○對原判決
不服提起第三審上訴，未聲明為一部上訴，依前開規定，應視為
全部上訴（即關於轉讓第一級毒品部分，視為已上訴）。惟第三
審上訴書狀，應敘述上訴之理由，其未敘述者，得於提起上訴後
十日內補提理由書於原審法院，已逾上述期間，而於第三審法院
未判決前仍未提出上訴理由書狀者，第三審法院應以判決駁回之
，刑事訴訟法第三百八十二條第一項、第三百九十五條後段亦規
定甚明。本件甲○○不服原判決，於九十七年七月二十三日提起
上訴，但關於轉讓第一級毒品部分，並未敘述理由，迄今逾期已
久，於本院未判決前仍未提出，依上開規定，其此部分之上訴自
非合法，應予駁回。
據上論結，應依刑事訴訟法第三百九十五條後段、第三百九十七
條、第四百零一條，判決如主文。
中    華    民    國  九十七  年   十一   月   十三   日
                      最高法院刑事第七庭
                          審判長法官  謝  俊  雄
                                法官  陳  世  雄
                                法官  魏  新  和
                                法官  吳  信  銘
                                法官  徐  文  亮
      本件正本證明與原本無異
                                      書  記  官
中    華    民    國  九十七  年   十一   月   十八   日
                                                      Ｅ


司法院資訊處製作；財團法人民間司法改革基金會備份。
